【裁判字號】    98,訴緝,30
【裁判日期】    980630
【裁判案由】    妨害自由
【裁判全文】
臺灣士林地方法院刑事判決              98年度訴緝字第30號
公  訴  人  臺灣士林地方法院檢察署檢察官
被      告  甲○○
                    （現於臺灣臺北監獄士林分監另案執行中
上列被告因妨害自由案件，經檢察官提起公訴（96年度偵字第42
16號），被告於本院準備程序中就被訴之事實為有罪之陳述，經
合議庭裁定改由受命法官獨任依簡式審判程序審理並判決如下：
    主  文
甲○○共同私行拘禁，剝奪人之行動自由，累犯，處有期徒刑拾
月，減為有期徒刑伍月，如易科罰金，以新臺幣壹仟元折算壹日
。
    事  實
一、甲○○前於民國87年間因肅清煙毒條例案件，經臺灣高等法
    院以87年度上訴字第3051號判決處有期徒刑7 年2 月，嗣經
    最高法院以88年度臺上字第3311號判決駁回上訴確定，又與
    另案偽造文書、贓物等案件合併定應執行刑為有期徒刑7 年
    5 月確定，並於92年2 月14日假釋出監付保護管束，於95年
    5 月16日保護管束期滿假釋未經撤銷，視為刑已執行完畢，
    猶不知悛悔，於96年初，因顏家駒介紹購買車行權利車（有
    使用權惟無法辦理過戶登記之車輛）之事，而與車行發生糾
    紛，嗣向盧德義（業經本院以96年度訴字第1177號判處罪刑
    ）借款償還始行解決，甲○○因而心有不甘，屢邀顏家駒出
    面處理未果後，竟與姓名年籍不詳、綽號「蘋果」之成年男
    子、趙杰（本院另行通緝）、林智偉（業經本院以96年度訴
    字第1177號判處罪刑）共同基於剝奪人行動自由之犯意聯絡
    ，於96年3 月25日晚間6 時許，先由綽號「蘋果」之成年男
    子駕車搭載甲○○前往顏家駒位於臺北市○○區○○路1 段
    17 3巷26號5 樓之住處，經甲○○出面誘邀顏家駒上車商討
    解決之道後，綽號「蘋果」之成年男子乃強行駕車搭載甲○
    ○、顏家駒離去，並前往臺北市士林區○○○路、忠誠路口
    之統一超商前，接應在此等候之趙杰、林智偉，嗣趙杰、林
    智偉即由車後兩側上車而將顏家駒挾持在中，其間顏家駒雖
    欲以尿急遁逃，惟遭趙杰出言恫嚇稱「你跑就試試看，子彈
    會比你快」等語，致顏家駒心生畏懼，而不敢離去。迄96年
    3 月25日晚間7 時30分許，甲○○、綽號「蘋果」之成年男
    子、趙杰、林智偉乃將顏家駒強押駛往甲○○位於桃園縣中
    壢市○○路77號11樓之租屋處私行拘禁，至96年3 月25日晚
    間9 時許，綽號「蘋果」之成年男子乃先行離去，而於私行
    拘禁顏家駒期間，甲○○為求洩恨或由自己或示意趙杰多次
    出手毆打顏家駒成傷（傷害部分未據告訴），林智偉則在旁
    看守，迄96年3 月26日凌晨1 時許，甲○○又示意趙杰逼迫
    顏家駒簽發本票，趙杰即以「如果不簽，要載到山上埋起來
    」等語恫嚇顏家駒，顏家駒心生恐懼，不得已因而簽立面額
    新臺幣（下同）10萬元、4 萬元之本票2 紙，資為賠償，至
    96 年3月26日上午9 時許，甲○○以欲償還欠款為由電邀盧
    德義前來其租屋處，盧德義明知顏家駒遭甲○○等人私行拘
    禁，竟仍與甲○○、趙杰、林智偉三人共同基於剝奪人行動
    自由之犯意聯絡，於顏家駒遭私行拘禁期間，要求甲○○促
    顏家駒清償債務，甲○○、趙杰因而毆打顏家駒成傷（此部
    分傷害未據告訴），甲○○並強令顏家駒透過不知情之友人
    陳明芳撥打電話要求顏家駒之家人備妥款項，嗣於96年3 月
    26日下午1 時許，由盧德義駕駛車牌號碼V6-9008 號自用小
    客車搭載甲○○、趙杰、林智偉、顏家駒返回顏家駒上開住
    處取款，然經顏家駒之家人報警處理後，為警於96年3 月26
    日下午3 時許在顏家駒上開住處前，當場逮捕甲○○、趙杰
    、林智偉、盧德義四人，並分別自趙杰、林智偉身上扣得前
    開面額10萬元、4 萬元本票各1 紙。
二、案經臺北市政府警察局士林分局報告臺灣士林地方法院檢察
    署檢察官偵查起訴。
    理  由
一、本件被告甲○○所犯為刑法第302 條第1 項之罪，核屬刑事
    訴訟法第273 條之1 第1 項所定死刑、無期徒刑、最輕本刑
    為3 年以上有期徒刑以外之罪，亦非高等法院管轄之第一審
    案件，而被告於本院行準備程序中就被訴事實為有罪之陳述
    ，經告知被告簡式審判程序之旨並聽取當事人意見後，本院
    合議庭裁定由受命法官獨任進行簡式審判程序，是本件之證
    據調查，依刑事訴訟法第273 條之2 規定，不受同法第159
    條第1 項、第161 條之2 、第161 條之3 、第163 條之1 及
    第164 條至第170 條規定之限制，合先敘明。
二、上開犯罪事實，業據被告甲○○於本院準備程序自白不諱（
    見本院卷第49頁），核與證人即被害人顏家駒於警詢、偵查
    及本院另案96年度訴字第1177號案件審理中指訴（見偵卷第
    13 頁 至第18頁、第197 頁至第199 頁、本院96年度訴字第
    1177 號 卷第165 頁至第176 頁）、證人即共同被告林智偉
    於警詢、偵查及本院另案96年度訴字第1177號案件審理中之
    證稱（見偵卷第50頁至第54頁、第135 頁至第137 頁、第
    181 頁至第184 頁、本院96年度訴字第1177號卷第132 頁至
    第139 頁）、證人即共同被告趙杰於警詢及偵查中之證稱（
    見偵卷第41頁至第47頁、第131 頁至第133 頁）、證人即共
    同被告盧德義於警詢及偵查中之證稱（見偵卷第57頁至第61
    頁、第143 頁至第145 頁、第177 頁至第179 頁、第183 頁
    至第184 頁），以及證人陳明芳於警詢、偵查中之證稱（見
    偵卷第24頁至第27頁、第192 頁至第193 頁）等情均大致相
    符，並有本票2 紙扣案可稽（見偵卷第90頁），足認被告甲
    ○○任意性自白核與事實相符，應堪採信。綜上，本件事證
    明確，被告犯行堪以認定，應予依法論科。
三、按刑法第305 之恐嚇罪，係指單純以將來加害生命、身體、
    自由、名譽、財產之事，恐嚇他人致生危害於安全者而言。
    如對於他人之生命、身體等，以現實之強暴脅迫手段加以危
    害要挾，使人行無義務之事或妨害人行使權利，應構成刑法
    第304 條之強制罪，而非同法第305 條之恐嚇危害安全罪。
    又刑法第302 條之妨害自由罪，係妨害他人自由之概括的規
    定，故行為人具有一定目的，以非法方法剝奪人之行動自由
    者，除法律別有處罰較重之規定（例如略誘及擄人勒贖等罪
    ），應適用各該規定處斷外，如以使人行無義務之事，或妨
    害人行使權利為目的，而其強暴脅迫復已達於剝奪人行動自
    由之程度，即祇成立本罪，不應再依同法第304 條論處。誠
    以此項使人行無義務之事，或妨害人行使權利之低度行為，
    應為非法剝奪人之行動自由之高度行為所吸收，不能以其目
    的係在使人行無義務之事，或妨害人行使權利，認為係觸犯
    刑法第302 條第1 項及第304 條第1 項罪名，而依刑法（指
    修正前刑法）第55條從一重處斷（最高法院93年臺上字第33
    09號判決要旨可資參照）。被告甲○○等人雖於私行拘禁顏
    家駒期間，多次出言恫嚇顏家駒，並迫其簽立本票2 紙，然
    此以現實之強暴脅迫手段加以危害要挾，使顏家駒行無義務
    之事，並已達於剝奪行動自由之程度，應僅成立刑法第302
    條之罪，是核被告甲○○所為，係犯刑法第302 條第1 項私
    行拘禁剝奪行動自由罪。被告甲○○與同案被告林智偉、盧
    德義、趙杰、綽號「蘋果」之成年男子間，就上開犯罪之實
    行，有犯意聯絡及行為分擔，為共同正犯。又被告甲○○前
    於87年間因肅清煙毒條例案件，經臺灣高等法院以87年度上
    訴字第3051號判決處有期徒刑7 年2 月，嗣經最高法院以88
    年度臺上字第3311號判決駁回上訴確定，又與另案偽造文書
    、贓物等案件合併定應執行刑為有期徒刑7 年5 月確定，並
    於92年2 月14日假釋出監付保護管束，於95年5 月16日保護
    管束期滿假釋未經撤銷，視為刑已執行完畢等情，有臺灣高
    等法院被告前案紀錄表1 份附卷可按，其受有期徒刑執行完
    畢，5 年內故意再犯本件最重本刑為有期徒刑以上之罪，為
    累犯，應依刑法第47條第1 項規定加重其刑。爰審酌被告甲
    ○○犯罪之動機、手段、所生之危害，及犯後坦承犯行，態
    度良好等一切情狀，量處如主文所示之刑，以示懲儆。
四、末按中華民國九十六年罪犯減刑條例自96年7 月16日施行，
    其第5 條規定：「本條例施行前，經通緝而未於中華民國96
    年12月31日以前自動歸案接受偵查、審判或執行者，不得依
    本條例減刑」，係指96年7 月16日上開條例施行前經通緝，
    而未於同年12月31日前自動歸案者，不得依該條例減刑；如
    係該條例施行後始行通緝者，不論是否自動歸案，均無上開
    不得減刑規定之適用（最高法院96年度臺非字第332 號判決
    可資參照），查本件被告甲○○因逃匿，經本院於98年2 月
    26日發布通緝，98年5 月6 日經警緝獲到案，有本院通緝書
    及桃園縣政府警察局大園分局通緝案件報告書各1 份在卷可
    稽（見本院96年度訴字第1177號卷第231 頁、本院卷第1 頁
    ），故被告係96年7 月16日中華民國九十六年罪犯減刑條例
    施行以後，始經通緝，依首揭說明，並無同條例第5 條不得
    減刑規定之適用，且被告犯罪時間在96年4 月24日以前，復
    無同條例第3 條所列不予減刑之情形，自應依同條例第2 條
    第1 項第3 款規定減刑，並就減得之刑，諭知易科罰金之折
    算標準，附此敘明。
據上論斷，應依刑事訴訟法第273 條之1 第1 項、第299 條第1
項前段、刑法第28條、第302 條第1 項、第47條第1 項、第41條
第1 項前段，中華民國九十六年罪犯減刑條例第2 條第1 項第3
款、第7 條、第9 條，判決如主文。
本案經檢察官王巧玲到庭執行職務
中    華    民    國    98    年    6     月    30    日
                  刑事第二庭法  官  劉育琳
以上正本證明與原本無異。
如不服本判決應於收受判決後10日內向本院提出上訴書狀，並應
敘述具體理由；其未敘述上訴理由者，應於上訴期間屆滿後20日
內向本院補提理由書 (均須按他造當事人之人數附繕本)「 切勿
逕送上級法院」。
                            書記官  朱宮瑩
中    華    民    國    98    年    6     月    30    日


司法院資訊處製作；財團法人民間司法改革基金會備份。
